【裁判字號】    98,交上易,300
【裁判日期】    990104
【裁判案由】    過失傷害
【裁判全文】
臺灣高等法院刑事判決               98年度交上易字第300號
上  訴  人  台灣台北地方法院檢察署檢察官
上  訴  人
即  被  告  甲○○
上列上訴人因被告過失傷害案件，不服台灣台北地方法院98年度
交易字第98號，中華民國98年8 月10日第一審判決（起訴案號：
台灣台北地方法院檢察署97年度偵字第15892 號），提起上訴，
本院判決如下：
    主  文
原判決撤銷。
甲○○因過失致人於死，處有期徒刑伍月，如易科罰金，以新台
幣壹仟元折算壹日。
    事  實
一、甲○○於民國97年5月9日下午6點20分左右，騎乘632-DDG號
    重型機車，沿臺北市大安區市○○道○ 段由西往東行駛，行
    經市○○道○段190號前即市○○道○段與寬9公尺無名巷之交
    岔路口時，本應注意行經設有閃光黃燈之交岔路口時，應減
    速接近，注意安全，小心通過，且行經未劃設行人穿越道之
    交岔路口，遇有行人穿越道路時，無論有無交通指揮人員指
    揮或號誌指示，均應暫停讓行人先行通過，而依當時雖已近
    傍晚，但天氣晴朗，照明充足，視距良好，並無不能注意之
    情事，竟未依黃色號誌指示減速慢行，亦未注意正由南向北
    穿越道路之行人陳盤石、丙○○○，仍以時速60公里左右之
    速度，快速通過市○○道○段190號前交岔路口，適陳盤石、
    丙○○○亦疏未注意距離市○○道○段190號前交岔路口66點
    6公尺處，即市○○道○段與延吉街口，設有行人穿越道，故
    行人不得在該行人穿越道100 公尺範圍內穿越道路，竟仍貿
    然穿越該禁止行人穿越之交岔路口，2人行至市○○道○段內
    側車道中央時，甲○○見狀雖緊急煞車，惟仍無法及時煞停
    ，陳盤石、丙○○○遂均遭該機車車頭撞擊後彈出墜地，陳
    盤石因而受有頭部內出血、硬腦膜下出血、蜘蛛膜下腔出血
    、頭皮瘀腫、右鎖骨骨折、右手背撕裂傷、右手臂撕裂傷及
    右手背瘀腫之傷害，並致肢體收縮痙攣、意識遲鈍、不能行
    動及回話之傷害，丙○○○則受有頭部外傷合併顱骨骨折、
    鼻骨骨折、四肢多處裂傷擦傷、左側鎖骨骨折及左側第2 肋
    骨骨折等傷害。詎陳磐石因前開撞擊，腦部受創導致臥床，
    先後3次入院，嗣於98年7月31日上午11時45分，因上揭傷害
    所引起之肺積水致引發敗血性休克不治死亡。
二、案經丙○○○委任乙○○訴由臺北市政府警察局中正第二分
    局（下稱中正二分局）報請臺灣臺北地方法院檢察署檢察官
    偵查起訴。
    理  由
一、被告以外之人於審判外之言詞或書面陳述，除法律有規定者
    外，不得作為證據，刑事訴訟法第159條第1項固有明文；惟
    被告以外之人於審判外之陳述，雖不符同法第159條之1至之
    4 規定，而經當事人於審判程序同意作為證據，法院審酌該
    言詞陳述或書面陳述作成時之情況，認為適當者，亦得為證
    據。又當事人、代理人或辯護人於法院調查證據時，知有第
    159條第1項不得為證據之情形，而未於言詞辯論終結前聲明
    異議者，視為有前項之同意，同法第159條之5亦定有明文。
    本件公訴人及被告甲○○於原審及本院準備程序及審判程序
    中對於本院所引用之供述及非供述證據之證據能力均表示沒
    有爭執，且迄於言詞辯論終結前未聲明異議。經審酌本院所
    引用之供述及非供述證據資料作成時之情況，核無違法取證
    或其他瑕疵，認為以之作為證據為適當，均得做為證據。
二、經查：
  (一)事實欄所載被告甲○○於97年5月9日下午6 點20分左右，騎
    乘632-DDG號重型機車，沿臺北市大安區市○○道○段由西往
    東行駛，以時速60公里左右之速度行經該路段與無名巷之交
    岔路口時，見被害人陳盤石及告訴人丙○○○由南向北穿越
    道路，煞閃不及，機車車頭撞及被害人陳盤石及告訴人丙○
    ○○，被害人陳盤石因而受有頭部內出血、硬腦膜下出血、
    蜘蛛膜下腔出血、頭皮瘀腫、右鎖骨骨折、右手背撕裂傷、
    右手臂撕裂傷及右手背瘀腫之傷害，告訴人丙○○○則受有
    頭部外傷合併顱骨骨折、鼻骨骨折、四肢多處裂傷擦傷、左
    側鎖骨骨折及左側第2 肋骨骨折之傷害等事實，除據被告坦
    承外，並有中正二分局道路交通事故現場圖、道路交通事故
    調查報告表、道路交通事故補充資料表、現場及車損照片、
    財團法人國泰綜合醫院（下稱國泰醫院）97年5 月23日出具
    之診斷證明書、臺北市立聯合醫院（下稱聯合醫院）仁愛院
    區97年6 月17日出具之驗傷診斷書等可證，且與證人即告訴
    人丙○○○之證述相符，堪認屬實。
  (二)本件被害人陳盤石於97年5月9日因本件車禍而受有頭部內出
    血、硬腦膜下出血、蜘蛛膜下腔出血、頭皮瘀腫、右鎖骨骨
    折、右手背撕裂傷、右手臂撕裂傷及右手背瘀腫等傷害，到
    院前即昏迷，經送往聯合醫院仁愛院區急救，及至97年10月
    4 日住院期間，因顱內出血致神智不清、語言障礙，又因長
    期臥床致褥瘡及肛門管，影響行動能力，出院前（函文誤
    載為出院後）於97年9 月10日神經外科門診追蹤時仍維持前
    述情況，且需24小時專人照顧；97年9月11日至10月4日期間
    ，仍意識不清、肢體乏力、活動受限，須由護工協助翻身，
    且須採取防跌措施等情，有聯合醫院98年1 月23日北市醫仁
    字第09830022700 號函及檢附之臺北市政府消防局救護紀錄
    表，臺北市立聯合醫院急診護理紀錄、神經外科門診處方明
    細、出院病歷摘要、醫師診斷紀錄、護理紀錄單等在卷可憑
    。又被害人陳盤石97年10月4 日離開聯合醫院仁愛院區後，
    於97年10月5 日至10月27日，及同年11月15日至11月22日期
    間，先後住入國泰醫院接受診治，至98年4 月10日為止，仍
    處於肢體收縮痙攣、意識遲鈍、不能行動及回話等情，亦有
    國泰醫院98年4 月10日出具之診斷證明書（原審院卷第22頁
    ）附卷可稽。嗣陳磐石又於98年6月30日住入國泰醫院接受
    診治至98年7月31日，並於98年7月31日病危離院，最後因上
    揭腦部受創導致臥床所引發之肺積水，引起敗血性休克死亡
    ，有國泰醫院98年11月13日（98）管歷字第1723號覆函及陳
    磐石之死亡證明書各乙紙在卷可稽。
  (三)依道路交通事故現場圖、道路交通事故調查報告表、道路交
    通事故補充資料表、現場照片等資料可知，被告之機車擦地
    痕均集中於左側，車頭破損，該部機車於地面所留煞車痕及
    刮地痕均在市○○道○段內側車道，煞車痕自市○○道○段高
    架橋下方出口即被害人陳盤石及告訴人丙○○○穿越道路處
    之前即開始，延伸約6.7 公尺；機車倒地後之刮地痕自交岔
    路口無名巷西側邊緣線延伸線之前即開始，延續約10.8公尺
    ；現場血跡分布之範圍則均在刮地痕右側。由此觀之，被告
    機車倒地前業已通過被害人陳盤石及告訴人丙○○○穿越道
    路之路段，被害人陳盤石及告訴人丙○○○應非遭倒地滑行
    之機車撞及，而係遭處於煞車狀態之機車正面撞擊，雙雙彈
    至刮地痕右側墜地，被告之機車始於撞擊被害人陳盤石及告
    訴人丙○○○後，向左側倒地，並繼續向前滑行等情，應堪
    認定。
  (四)按交岔路口未達設置行車管制號誌之標準，得於幹道設置閃
    光黃燈，於支道設置閃光紅燈；閃光黃燈表示「警告」，車
    輛應減速接近，注意安全，小心通過，道路交通標誌標線號
    誌設置規則第229條第4款第2點、第211條第1項第1款分別定
    有明文。前述駕駛人減速接近，注意安全，小心通過之注意
    義務，係指駕駛人須減速至足以察悉車前狀況，並有充足反
    應之時間，供其對突發狀況隨時採取必要安全措施，而達防
    止意外發生之目的之程度，始得謂已盡其注意義務。又汽車
    行駛至交岔路口，交岔路口因特殊需要另設有標誌、標線者
    ，並應依其指示行車；汽車行經未劃設行人穿越道之交岔路
    口，遇有行人穿越道路時，無論有無交通指揮人員指揮或號
    誌指示，均應暫停讓行人先行通過，道路交通安全規則第10
    2條第1項第11款、第103條第3項均規定甚詳。前述道路交通
    安全規則第103條第3項之立法目的，係在絕對保障行人之安
    全，故縱使交岔路口未劃設行人穿越道，亦無交通指揮人員
    指揮或號誌指示，該處既設有警告駕駛人減速接近，注意安
    全，小心通過之閃光黃燈，駕駛人即有減速慢行，注意有無
    行人穿越道路，以隨時暫停讓行人先行通過之義務，且此項
    注意義務不因該路段屬禁止行人穿越之路段而得免除。再汽
    車駕駛人駕駛汽車未依標誌、標線、號誌指示減速慢行者，
    處新臺幣600元以上，1800元以下罰鍰，道路交通管理處罰
    條例第44條第1項第5款亦有明文。本件被告肇事路段即臺北
    市大安區市○○道○段190號前設有閃光黃燈，該路段速限為
    時速40公里等情，有道路交通事故現場圖之註記、現場照片
    、道路交通事故調查報告表等在卷可憑，則依被告於自承其
    時速約60公里，及看見被害人陳盤石及告訴人丙○○○時立
    即煞車之供述，參以前述被告之機車所留煞車痕及刮地痕均
    在市○○道○段內側車道之位置，煞車痕長約6.7公尺、刮地
    痕長達10.8公尺之長度等資料判斷，被告通過該路段之速度
    極快，並未遵循前該處閃光黃燈標誌之指示，減速接近，致
    其無法察悉車前狀況，故於接近交岔路口時，始乍見被害人
    陳盤石及告訴人丙○○○，雖已採取緊急煞車之措施，仍無
    法及時避免撞擊2人之結果，其就本件車禍之發生，自有過
    失。且其過失行為與被害人陳磐石死亡之結果有相當因果關
    係，國泰醫院上揭98年11月13日覆函及臺北市車輛行車事故
    鑑定委員會97年10月2日鑑定意見書均同此見解。本件證據
    明確，已可認定被告有事實欄所載犯行，應依法論科。
  (五)道路交通安全規則第134條第1款規定：行人穿越道路，設有
    行人穿越道、人行天橋或人行地下道者，必須經由行人穿越
    道、人行天橋或人行地下道穿越，不得在其100 公尺範圍內
    穿越道路。依道路交通事故現場圖註記之記載，距離被害人
    陳盤石及告訴人丙○○○穿越車道之地點即市○○道○段190
    號前交岔路口66點6公尺處，亦即市○○道○段與延吉街口，
    設有行人穿越道，故被害人陳盤石及告訴人丙○○○不得在
    市○○道○段190號前穿越車道，其等卻貿然穿越，疏未注意
    被告之機車已接近該處交岔路口，就本件車禍之發生自與有
    過失。至臺北市車輛行車事故鑑定覆議委員會98年1月5日鑑
    定覆議意見書雖認被害人陳盤石及告訴人丙○○○係違反道
    路交通安全規則第134條第6款「在未設第1 款行人穿越設施
    ，亦非禁止穿越之路段穿越道路時，應注意左右有無來車，
    始可小心迅速穿越」之規定。然而，距離被害人陳盤石及告
    訴人丙○○○穿越車道之地點66點6 公尺處既設有行人穿越
    道，已詳述如前，事發路段即屬禁止行人穿越之路段，路權
    歸屬為市○○道○ 段西往東方向之車輛，該鑑定覆議意見書
    誤認被害人陳盤石及告訴人丙○○○係違反情節較輕之道路
    交通安全規則第134條第6款，自無足取，但仍不能據此解免
    被告疏失之責，併予敘明。
三、核被告所為，對被害人陳磐石部分係犯刑法第276條第1項之
    過失致死罪，對被害人丙○○○部分係犯同法第284條第1項
    前段之過失傷害罪，其一過失行為，同時觸犯前述二罪，為
    想像競合，應從較重之過失致死罪處斷。公訴意旨指被告對
    被害人陳磐石所為犯行係犯刑法第284條第1項後段之過失傷
    害致重傷罪，尚有未何，起訴法條應予變更。原審據以論科
    ，固非無見，惟原審未及審酌被害人陳磐石之死亡與被告之
    過失有相當因果關係，尚有未合，公訴人循告訴人乙○○之
    請求，執此指摘原判決不當，核有理由。至被告未據理由提
    起上訴，則為不合法。惟原判決既有前揭可議，自應由本院
    將原判決予以撤銷改判。爰審酌被告過失程度非鉅，事發後
    因受傷昏迷而遭送往醫院急救，傷勢非輕，犯後亦坦承犯行
    ，惟其於復原後均未對被害人或其家屬為民事上之賠償損害
    ，亦難認態度良好，被害人一死一傷等一切情狀，量處如主
    文第二項所示之刑，並諭知易科罰金之折算標準。
據上論斷，應依刑事訴訟法第369條第1項前段、第364條、第299
條第1項前段、第300條，刑法第276條第1項、第284條第1項前段
、第55條、第41條第1項前段，刑法施行法第1條之1，判決如主
文。
本案經檢察官張啟彬到庭執行職務。
中    華    民    國    99    年    1    月     4     日
                  刑事第十一庭審判長法  官   張連財
                                    法  官   林明俊
                                    法  官   楊照男
以上正本證明與原本無異。
不得上訴。
                                    書記官   陳紀語
中    華    民    國    99    年    1     月    4     日
附錄：本案論罪科刑法條全文
中華民國刑法第276條第1項
（過失致死罪）
因過失致人於死者，處 2 年以下有期徒刑、拘役或 2 千元以下
罰金。


司法院資訊處製作；財團法人民間司法改革基金會備份。
